臺灣臺北地方法院民事判決　　　　　　　　　　　　九十一年度訴字第五０五一號
　　原　　　告　乙○○
　　訴訟代理人　趙培宏律師
　　　　　　　　胡志彬律師
　　被　　　告　甲○○
　　　　　　　　丙○○
　　共　　 同
　　訴訟代理人　江旻書律師
當事人間返還價金事件，本院於民國九十三年三月二十四日言詞辯論終結，判決如下
：
    主  文
原告之訴及假執行之聲請均駁回。
訴訟費用由原告負擔。
    事  實
甲、原告方面：
一、聲明：
（一）被告應連帶給付原告新台幣（下同）二百萬元及自民國（下同）七十八年二月
      二十八日起至清償日止，按年息百分之五計算之利息。
（二）願供擔保請准予宣告假執行。
二、陳述：
（一）被告於七十八年二月二十五日授權訴外人吳賢明、吳岱錚訂立土地房屋買賣契
      約書，以三百萬元之代價將坐落板橋市○○○段溪頭小段一四八之三二地號土
      地及其上門牌號碼板橋市○○路○段二二五巷六十弄五十九號、建號六一八二
      一號之房屋（下稱系爭房地）出賣予原告，原告並依約交付兩百萬元之價金，
      嗣因系爭房地遭徵收而未能立即移轉所有權，惟台北縣政府已於於八十六年撤
      銷徵收，依買賣契約第五條及協議書第二條之約定，被告應將系爭房地所有權
      移轉登記予原告或原告指定之人。然被告迄今未依約履行，且被告甲○○竟違
      反契約第七條之規定將系爭房地設定四百五十萬元之最高限額抵押權予其債權
      人，致系爭房地因其個人債務而遭查封，原告已於九十一年四月十一日以台北
      郵局第九五九○號及九五八九號存證信函通知被告應於文到十日內撤銷查封、
      塗銷抵押權並將系爭房地移轉登記為原告所有，否則以該函作為解除契約之意
      思表示而不另通知，然被告仍不履行，依民法第二百五十四條、二百五十六條
      、二百二十七條之規定，系爭買賣契約已因原告合法解除而失效，爰依民法第
      二百五十九條、第一百七十九條及買賣契約第十一條之約定，請求被告連帶返
      還原告已支付之價金二百萬元及自七十八年二月二十八日起至清償日止，按年
      息百分之五計算之利息。
（二）系爭買賣契約書、授權書上被告甲○○之印文經送調查局鑑定結果，與其印鑑
      章之印文相符，足證被告甲○○確有委託吳岱錚代理簽訂系爭買賣契約。又買
      賣契約書及委託書上被告丙○○印文亦與被告提出買賣契約書上之印文相符，
      至於協議書上被告甲○○之印文雖因蓋印時印泥淤積，而未能依紋線特徵比對
      ，惟與其他印文相比較，其印文字體均為陰文，筆劃位置亦皆相符，且該協議
      書所載買賣房地、價金、辦理名義變更登記、徵收等內容，亦買賣契約書及系
      爭土地登記謄本上所載「夫妻聯合財產更名」「台北縣政府七十八年五月九日
      77北府地四字第二七七二六六號公告徵收」等內容相吻合，並說明系爭房地由
      原告使用管理，及被告辦理「夫妻聯合財產更名登記」後因徵收而未將系爭房
      地移轉登記予原告之緣由，自屬真正。另代理被告訂立協議書之賴秀曲亦出具
      經駐阿根廷台北商務文化辦事處公證之確認書證實被告有授權吳賢明、吳岱錚
      出售系爭房地及因政府徵收而協議處理等事宜，足見吳賢明、吳岱錚係有權代
      理被告訂立買賣契約及受領價金。
（三）被告雖抗辯前揭確認書係證人賴秀曲未經其同意於法院外所為之書狀陳述，不
      得採為本案判決之基礎云云，惟依民事訴訟法第三百零五條之規定，賴秀曲得
      於法院以外以書狀為陳述，且因其與本案之訴訟結果有直接利害關係，亦有民
      事訴訟法第三百十四條第二項第三款所定得不令其具結之事由，自不能以其未
      經具結而否認前揭確認書之真正。
（四）縱認被告未授權吳賢明、吳岱錚簽訂系爭買賣契約，惟被告出具委託書、授書
      並交付印鑑明、房屋鑰匙予吳賢明、吳岱錚，並交屋予原告，足使原告相信吳
      賢明及吳岱錚二人為有代理權人，且被告甲○○於七十八年四月一日曾為將系
      爭房地之所有權移轉登記予原告指定之人廖高月英，提出所有權狀、印鑑證明
      、印鑑章、
      顯見被告早已知悉系爭不動產買賣事宜，其未向原告或原告指定之人廖高月英
      否認有授權他人買賣系爭房地，另經原告以委任趙培宏律師發函告知買賣契約
      之事後，被告丙○○亦未為反對之表示，依民法一百六十九條之規定，被告亦
      應負授權人之責任。
（五）系爭買賣契約為不要式契約，依民法第三條之規定，簽名得以蓋章代之，本件
      買賣契約上之印文既屬真正，即生效力。又依民法第一百六十七條之規定，代
      理權之授與毋庸以書面為之，則被告出具授權書及委託書授與他人代理簽訂系
      爭買賣契約等事宜，自亦不以經被告親自簽名為必要。本件被告概括委任吳賢
      明、吳岱錚處理系爭房地買賣過戶之一切事宜，不限於以文字為之，且被告甲
      ○○非僅單純將其印鑑章、印鑑證明交付吳岱錚，尚於委託書載明「委託吳岱
      錚辦理產權過戶等移轉買賣手續」，足證其確已特別授權吳岱錚辦理系爭房地
      買賣移轉之一切手續。另被告丙○○亦已出具授權書特別授權吳賢明代為全權
      辦理系爭房地移轉之一切手續。又有代理權之人不表明自己之姓名，僅以本人
      之名義而為法律行為，亦為代理之有效形式，吳岱錚既於買賣契約書之見證人
      欄下簽名蓋章，足見其確有到場並代理被告甲○○簽訂系爭買賣契約，且於買
      賣契約上蓋印被告甲○○之印鑑章，自生合法代理之效力。
（六）被告所提其與吳賢明之買賣契約書原本騎縫章未連續，與原告所提之系爭買賣
      契約書比較，該契約書應有缺頁，而無法知悉其他約定條款或事項，顯非真正
      。又原告曾多次要求被告移轉系爭不動產，被告甲○○亦於八十七年函覆原告
      將予處理，且遲至八十九年方由被告甲○○寄發存證信函表示解除契約約，該
      存證信函之真實性顯有可疑，亦非真正。
（七）依系爭授權書及委託書所載，吳賢明及吳岱錚既有權代理被告，自屬民法第三
      百零九條第一項之有受領權人，且其等已在原告買賣契約書之收款紀錄表蓋印
      被告二人之印鑑章表示受領價金，依民法第三百零九條第二項之規定，原告確
      係向有受領權人為清償。縱使其二人無受領權，惟因被告出具系爭委託書及授
      權書並交付印鑑章、印鑑證明、系爭房屋鑰匙予吳賢明及吳岱錚，俟後並交屋
      予原告，足使原告相信其等為被告之有權代理人並為受領權人，依民法第一百
      六十九條之規定，被告對於善意之原告亦應負授權人之責任，故原告所為之給
      付已生清償之效力。
（八）吳岱錚於七十八年二月二十七日受領原告五十萬元之價金時，被告甲○○雖尚
      未出具委託書，但被告甲○○既嗣於七十八年三月十六日出具委託書，依民法
      第一百七十條第一項及同法第三百十條第一款之規定，應視為其已承認吳岱錚
      有代為簽訂系爭買賣契約及代為受領買賣價金之權，原告向吳岱錚所為之給付
      ，自生清償之效力。又被告甲○○及被告丙○○皆為系爭房地之出賣人，並無
      特別約定各自負擔部份債務，則其二人均應負出賣人全部義務，且移轉系爭房
      地所有權之義務顯不可分，而該契約第十一條關於被告所負退還所收價款之義
      務，亦未約定應平均分擔，足認被告所負之義務為不可分債務，原告自得請求
      被告連帶給付。
三、證據：提出授權書、委託書、土地房屋買賣契約書、協議書、被告甲○○之信函
    、土地登記謄本、經駐阿根廷台北商務文化辦事處公證之確認書及台北縣稅捐稽
    徵處函為證。
乙、被告方面：
一、聲明：
（一）原告之訴及假執行之聲請均駁回。
（二）如受不利之判決，願供擔保請准宣告免為假執行。
二、陳述：
（一）被告從未親自或授權第三人與原告訂立系爭買賣契約，被告丙○○已於七十八
      年二月二十五日以一百九十萬元將系爭房地出售予訴外人吳賢明，自不可能於
      同日再與原告訂立系爭買賣契約，且嗣因訴外人吳賢明未履行合約，被告乃於
      八十九年六月二十三日以台北敦南郵局五五二號存證信函解除買賣契約，故被
      告丙○○亦不可能於訂約當日吳賢明尚未依約付款前，隨即授權其辦理過戶。
      況被告甲○○於七十八年二月二十五日時並非系爭房地之所有權人，且從不認
      識吳岱錚，不可能於其妻丙○○與吳賢明訂立買賣契約同時出具委託書予吳岱
      錚辦理過戶。原告所提出不動產買賣契約書、授權書及協議書上之被告簽名均
      係偽造，而非真正，且依民法第五百三十一條及同法第七百六十條規定，該委
      託書及買賣契約書既均屬依法有使用文字之必要者，則不論該印文是否真正，
      亦不生與簽名同樣之效力，均屬無效。又被告甲○○亦未授與賴秀曲簽立該協
      議書之代理權，該協議書亦非真正。至賴秀曲出具之確認書乃私文書，並未經
      具結，且被告未同意其於法院以外以書狀為陳述，自不得採為判決之基礎。
（二）縱認授權書、委託書及買賣契約為真正，惟被告丙○○僅授權訴外人吳賢明辦
      理產權移轉之一切手續，亦無授權其代訂不動產買賣契約，依民法第五百三十
      一條規定，被告吳賢明顯屬無權代理，該契約對被告丙○○自不生效力。又依
      委託書之記載，被告甲○○亦僅係授權吳岱錚辦理產權過戶等移轉手續，並無
      特別授權吳賢明得代訂系爭買賣契約，被告甲○○亦不負授權人之責任。退步
      言之，縱認授權書之授權內容包括代訂契約，惟吳賢明亦無代收價金之權利，
      則原告於七十八年二月二十五日給付其共一百二十五萬元之價金，依民法第三
      百零九條之規定，自不生清償之效力。另原告雖於七十八年二月二十七日再給
      付買賣價金七十五萬元與訴外人吳岱錚而由訴外人賴秀曲代領，惟原告所提出
      之系爭委託書日期亦係七十八年三月十六日，則訴外人吳岱錚於七十八年二月
      二十七日自無代被告受領價金七十五萬元之權利，而此亦為原告所明知，即不
      生清償之效力。被告既未收受原告任何買賣價金，且未為任何協議，則原告解
      除契約後自不得請求被告返還買賣價金。
（三）本件原告係起訴請求返還價金及利息，其請求之標的顯係可分，依民法第二百
      七十一條規定，原告僅得向被告分別請求給付，而無連帶給付之適用。
三、證據：提出存證信函及不動產買賣契約書為證。
    理  由
一、原告起訴主張：被告於七十八年二月二十五日授權訴外人吳賢明、吳岱錚與原告
    訂立土地房屋買賣契約書，以三百萬元之代價將系爭房地出賣與原告，原告並已
    依約交付兩百萬元之價金，嗣因系爭房地遭徵收而未能立即移轉所有權，惟台北
    縣政府已於於八十六年撤銷徵收，依買賣契約第五條及協議書第二條之約定，被
    告應將系爭房地所有權移轉登記予原告或原告指定之人。然被告迄未履行，且被
    告甲○○復違反契約第七條之規定將系爭房地設定四百五十萬元之最高限額抵押
    權予其債權人，致系爭房地因其個人債務而遭查封，經原告於九十一年四月十一
    日以台北郵局第九五九○號及九五八九號存證信函通知被告於文到十日內撤銷查
    封、塗銷抵押權並將系爭房地移轉登記為原告所有，否則以該函作為解除契約之
    意思表示不另通知，然被告仍不履行，依民法第二百五十四條、二百五十六條、
    二百二十七條之規定，系爭買賣契約已因原告合法解除而失效等情，爰依民法第
    二百五十九條、第一百七十九條及買賣契約第十一條之約定，求為命被告連帶返
    還原告已支付之價金二百萬元及自七十八年二月二十八日起至清償日止，按年息
    百分之五計付利息之判決。
二、被告則以：被告從未親自或授權第三人與原告訂立買賣契約，原告所提不動產買
    賣契約書、授權書及協議書均非真正。被告丙○○已於七十八年二月二十五日以
    一百九十萬元將系爭房地出售予訴外人吳賢明，自不可能於同日再與原告訂立系
    爭買賣契約，嗣且因訴外人吳賢明未履行合約，被告並於八十九年六月二十三日
    發函解除買賣契約，故被告丙○○亦無可能於訂約當日吳賢明尚未依約付款前，
    即授權其辦理過戶。被告甲○○於七十八年二月二十五日時並非系爭房地之所有
    權人，亦不認識吳岱錚，不可能會於被告丙○○與吳賢明訂立買賣契約同時出具
    委託書予吳岱錚辦理過戶。又被告甲○○並未授權賴秀曲簽立該協議書，該協議
    書亦非真正。至賴秀曲出具之確認書乃私文書，未經具結，被告亦未同意其於法
    院以外以書狀為陳述，自不得採為判決之基礎。縱認授權書、委託書及買賣契約
    為真正，惟被告丙○○僅授權吳賢明辦理產權移轉之一切手續，並無授權其代訂
    不動產買賣契約，該契約對被告丙○○自不生效力。另依委託書之記載，被告甲
    ○○亦係授權吳岱錚辦理產權過戶等移轉手續，並未授權吳賢明代訂買賣契約，
    被告甲○○亦不負授權人之責任。縱認授權書之授權內容包括代訂契約，吳賢明
    亦無代收價金之權利，原告於七十八年二月二十五日給付其一百二十五萬元之價
    金，並不生清償之效力。另原告雖於七十八年二月二十七日再給付七十五萬元與
    吳岱錚而由賴秀曲代領，惟原告所提出之系爭委託書日期係七十八年三月十六日
    ，則訴外人吳岱錚於七十八年二月二十七日尚未經授權，自亦無代被告受領價金
    之權利，且為原告所明知，亦不生清償之效力。被告既未收受原告任何買賣價金
    ，且未為任何協議，則原告解除契約後自不得請求被告返還買賣價金等語，資為
    抗辯。
三、原告主張被告於七十八年二月二十五日授權訴外人吳賢明、吳岱錚與原告訂立土
    地房屋買賣契約書，以三百萬元之代價將系爭房房地出賣與原告，原告並已依約
    交付兩百萬元之價金，惟被告迄未依約辦理所有權移轉登記，被告甲○○復將系
    爭房地設定四百五十萬元之最高限額抵押權予其債權人，致系爭房地因其個人債
    務而遭查封，經原告催告其履行，均置之不理，原告已依法解除契約之事實，固
    據其提出授權書、委託書、土地房屋買賣契約書、協議書、印鑑證明、被告甲○
    ○之信函、土地登記謄本、經駐阿根廷台北商務文化辦事處公證之確認書為證（
    見本院卷第二十四頁至第五十頁、第一０二頁），惟為被告所否認，並以前詞置
    辯。經查：
（一）原告雖主張系爭買賣契係訴外人吳賢明、吳岱琤代理被告與其簽訂云云，惟觀
      之原告所提買賣契約書末頁當事人欄之簽名（見本院卷第三十一頁），僅訴外
      人吳賢有表明代理被告二人之意，訴外人吳岱錚則是於見證人欄下簽名蓋章，
      並無表明代理被告與原告簽約之旨，其應僅係系爭契約之見證人，而非被告二
      人之代理人，原告主張訴外人吳岱錚同亦代理被告與其簽約云云，尚非可取。
（二）又原告固提出授權書、委託書、被告甲○○之信函、賴秀曲所出具經駐阿根廷
      台北商務文化辦事處公證之確認書（見本院卷第二十四頁至第五十頁、第一０
      二頁），主張主張被告丙○○、甲○○有授權訴外人吳賢明訂立系爭買賣契約
      云云。惟查：
  １、被告丙○○既否認前揭授權書上其簽名及印文之真正，而卷附被告丙○○與吳
      賢明所訂買賣契約書上被告丙○○之印文又過於模楜，無法與授權書上丙○○
      之印文比對（見本院卷第五十頁），難認二者之印文相符，而原告復無法提出
      其他證據證明前揭授權書上被告丙○○之簽名及印文為真正，自難認該授權書
      為被告丙○○所出具。
  ２、原告所提委託書係記載被告甲○○委託訴外人吳岱錚辦理系爭房地產權過戶等
      移轉買賣手續，並非委託訴外人吳賢明，則委託書上被告甲○○之印文縱為真
      正，亦不得作為被告甲○○有授權吳賢明簽約之證據。且該委託書之日期為七
      十八年三月十六日，有該委託書附卷可稽（見本院卷第二十五頁），應係於同
      年二月十五日其與吳賢明訂定買賣契約後，為辦理其與吳賢明之買賣契約事宜
      所出具，與本件系爭原告為買受人之買賣契約非有關涉。
  ３、另原告所提協議書乃訴外人賴秀曲代理被告甲○○與原告訂立，有該協議書可
      稽（見本院卷第三十二頁至第三十四頁），惟被告甲○○否認有授與賴秀曲代
      理權，原告復未能舉證以實其說，則該協議書縱有記載原告與被告甲○○訂有
      系爭房買賣契約，並同意將系爭房地先交由原告使用等情，對被告甲○○亦不
      生效力，無法據以認定被告甲○○有授權或承認吳賢明有權代理其訂立系爭買
      賣契約。
  ４、至賴秀曲固出具經駐阿根廷台北商務文化辦事處公證之確認書，表示被告有授
      權吳賢明、吳岱錚出售系爭房地予原告，由於政府徵收該房地，雙方於七十八
      年七月二日達成協議，由買方管理使用本買賣之不動產云云，惟按證人須經兩
      造同意，始得於法院外以書狀陳明，此觀之民事訴訟法第三百零五條第三項之
      規定即明，被告既未同意證人賴秀曲在法院外以書狀陳述，該確書即難採為不
      利被告認定之證據。
  ５、另原告雖主張被告甲○○曾於八十七年十二月七日致原告之信函中確認兩造間
      有買賣關係云云，惟查被告甲○○僅於該信函中表示「我女兒忙她的事，對我
      們的事，一點也不知道，有關系爭房子之事，其已委託朋友蔡先生處理」等語
      ，並未承認其與原告間有買賣關係，有該信函附卷可稽（見本院卷第三十五頁
      ），自不得以此遽為不利被告之認定。原告既無法舉證證明被告有授權吳賢明
      與其訂約，則其主張吳賢明為有權代理云云，即不足取。
（三）原告雖又主張被告出具委託書、授權書並交付印鑑章、印鑑證明、房屋鑰匙予
      吳賢明、吳岱錚，並交屋予原告之行為，足使原告相信吳賢明、吳岱錚二人乃
      有代理權之人。且被告甲○○曾於七十八年四月一日為將系爭房地之所有權移
      轉登記予原告指定之人廖高月英，曾提出所有權狀、印鑑證明、印鑑章、身分
      證、土地及建物謄本等資料並向稅捐稽徵處申報核定增值稅，應早已知悉系爭
      不動產買賣事宜，而未向原告或原告指定之人廖高月英，否認有授權他人買賣
      系爭房地；被告丙○○經原告委任趙培宏律師發函告知買賣契約之事後，未為
      反對之表示，均應負表見代理授權人責任云云，惟查：
  １、按由自己之行為表示以代理權授與他人，或知他人表示為其代理人而不為反對
      之表示者，對於第三人應負授權人之責任。但第三人明知其無代理權或可得而
      知者，不在此限，民法第一百六十九條第一項定有明文。查系爭被告甲○○係
      以系爭委託書授權吳岱錚處理系爭房地過戶等事宜，非授權吳賢明，而系爭買
      賣契約並非吳岱錚以被告代理人之身分與原告所訂定，且系爭買賣契約係於七
      十八年二月二十五日簽立，而該委託書則係被告甲○○於七十八年三月十六日
      出具，已如上述，原告自不可能因被告甲○○事後始出具之委託書，而誤信訂
      約當時吳賢明有權代理被告甲○○。
  ２、又我國社會一般情形，當事人將自己印章交付他人，委託他人辦理特定事項者
      ，比比皆是，不能僅憑此事實，即認應由本人負表見代理人之授權人責任（最
      高法院七十年台上字第六五七號判例參照），故自不得以吳賢明持有被告甲○
      ○印章及印鑑證明，即認其應負表現代理之授權人責任。而持有房屋鑰匙之人
      ，非必有權代理屋主出售房屋之人，吳賢明、吳岱錚縱持有系被告房屋之鑰匙
      ，亦不致使原告誤信其為被告之代理人。
  ３、另被告甲○○並非為將系爭房地之所有權移轉登記予原告指定之人廖高月英，
      而提出所有權狀、印鑑證明、印鑑章、
      稽徵處申報核定增值，已據被告陳明在卷，原告所提出之前揭稅捐稽徵處函（
      見本院卷第一七六頁）尚無法證明原告有將前揭文件交付原告，並知悉訴外人
      廖高月英係原告所指定過戶之人，不得以此遽認被告甲○○知悉吳賢明代理其
      與原告訂立系爭契約。而原告既無法證明被告丙○○有出具前揭授權書，自難
      認被告丙○○有表示授予代理權予吳賢明之行為。
  ４、另原告固曾於九十一年四月十一日發存證信函告知被告丙○○系爭買賣契約之
      事（見本院卷第四十七頁），惟被告是否應負表見代理人之責任，應以吳賢明
      與原告訂約前或訂約時，被告有無使原告誤信吳賢明為有代理權之行為而定，
      系爭存證信函既係原告與吳賢明訂約後所發，且被告丙○○並無回覆此函之義
      務，則其單純之沈默自亦不構成使原告於訂約時誤信吳賢明有代理權之表見事
      實，原告以此主張被告應負表見代理授權人之責，亦非可取。
四、綜上所述：原告既無法舉證證明兩造間有訂立系爭買賣契約，則其主張解除系爭
    契約，依民法第二百五十九條、第一百七十九條及買賣契約第十一條之約定，請
    求被告連帶返還已支付之價金二百萬元及自七十八年二月二十八日起至清償日止
    ，按年息百分之五計算之利息，即屬無據，不應准許。又原告之訴既經駁回，其
    假執行之聲請亦失所附麗，應併予駁回。
五、至兩造其餘之攻擊或防禦方法，及未經援用之證據，經本院斟酌後，認為均不足
    以影響本判決之結果，自無一一詳予論駁之必要，併此敘明。
六、據上論結，本件原告之訴為無有理由，依民事訴訟法第七十八條，判決如主文。
中　　　華　　　民　　　國　　九十三　　年　　　四　　　月　　　十四　　日
                                        台灣台北地方法院民事第三庭
                                            審判長法  官  張靜女
                                                  法  官  黃書苑
                                                  法  官  李宜娟
右正本係照原本作成。
如對不服本判決應於送達後二十日內向本院提出上訴狀。
中　　　華　　　民　　　國　　九十三　　年　　　四　　　月　　　十四　　日
                                              法院書記官  高菁菁
